臺灣高雄地方法院民事判決　　　　　　100年度簡上字第196號
上　訴　人　宋永灴
被　上訴人　林賴寶惠
被　上訴人　林偉民
上列當事人間請求損害賠償事件，上訴人對於民國100 年3 月24
日本院鳳山簡易庭100 年度鳳簡字第65號第一審判決提起上訴，
經本院於民國100 年6 月22日言詞辯論終結，判決如下：
    主      文
上訴駁回。
第二審訴訟費用由上訴人負擔。
    事實及理由
一、上訴人起訴主張：伊與被上訴人為鄰居，詎被上訴人竟於民
    國98年1 月3 日下午4 時5 分許，在高雄市○○區○○路50
    1 、503 號住家前共同毆打伊，致伊受有右側眼窩周圍抓傷
    、左側太陽穴3 ×2 公分局部挫傷等傷害（下稱系爭傷害）
    ，而因此支出醫療費用新臺幣（下同）5,880 元，且於精神
    上受有痛苦，是伊應得請求其等連帶賠償醫療費用及精神慰
    撫金10萬元，為此爰依侵權行為之法律關係提起本訴等語。
    並聲明：被上訴人應連帶給付上訴人105,880 元及自起訴狀
    繕本送達之翌日起至清償日止按週年利率5%計算之利息。
二、被上訴人則以：上訴人並無證據證明伊等曾於前開時間對其
    毆打，是其主張應非可採等語資為抗辯。並聲明：上訴人之
    訴駁回。
三、原審判決就上訴人之聲明請求為全部敗訴之判決，上訴人不
    服提起上訴，除援用原審之主張及陳述外，另補稱：證人廖
    凰秀於刑事案件作證時連拖把和掃把都分不清楚，而證人林
    楊蘭珍雖證稱伊當時有持刀，惟無法分清楚是什麼刀及刀之
    長度，足見其等證述內容均非可採，而伊右側臉及鼻樑均無
    受傷，僅有眼窩挫擦傷，被上訴人林賴寶惠抗辯伊之傷勢係
    因跌倒所致乙節應非可採，且伊與被上訴人並無扭打，亦無
    存心傷害被上訴人林賴寶惠等語，並聲明：(一)原判決廢棄。
    (二)被上訴人應連帶給付上訴人105,800 元及自起訴狀繕本送
    達之翌日起至清償日止按年息5%計算之利息。被上訴人對上
    訴人之上訴則均聲明：上訴人之上訴駁回。
四、兩造不爭執事項：
  (一)上訴人因兩造於98年1 月3 日下午4 時5 分許在高雄市○○
    區○○路501 、503 號住家前之衝突（下稱系爭衝突），而
    受有系爭傷害，並支出醫療費用5,800 元。
  (二)上訴人因兩造於上揭時地發生之衝突，對被上訴人提起傷害
    告訴，經臺灣高雄地方法院檢察署檢察官以98年度偵字第35
    631 號為不起訴處分，經上訴人聲請再議，亦經臺灣高等法
    院高雄分院檢察署駁回再議確定（下稱系爭刑事案件）。
五、得心證之理由
    按對於現時不法之侵害，為防衛自己或他人之權利所為之行
    為，不負損害賠償之責，民法第149 條前段定有明文。又所
    謂正當防衛，乃對於現時不法之侵害為防衛自己或他人之權
    利，於不逾越必要程度範圍內所為之反擊行為。又此反擊行
    為，必加損害於侵害人，始生正當防衛之問題，至正當防衛
    是否過當，又應視具體之客觀情事，及各當事人之主觀事由
    定之，不能僅憑侵害人一方受害情狀為斷，最高法院64年台
    上字第2442號著有判例可供參照。經查：
  (一)被上訴人固抗辯上訴人所受之系爭傷害為其自行跌倒所造成
    云云，惟上訴人所受傷之處在於頭部、眼睛等處，且有抓傷
    、瘀傷等傷害已如前述，顯屬人為而非自行跌倒所致，此足
    見上訴人之傷勢應係於系爭衝突發生時，與被上訴人互相拉
    扯時所致，而非自行跌倒造成，是被上訴人上開抗辯尚非可
    採。
  (二)上訴人固主張其並無存心傷害被上訴人林賴寶惠，而其所受
    之系爭傷害係被上訴人毆打所致云云，惟證人即系爭衝突時
    正與被上訴人林賴寶惠聊天而在場目擊之廖凰秀於系爭刑事
    案件中證稱當時其正與林賴寶惠在對面雜貨店聊天，上訴人
    突然走來罵被上訴人林賴寶惠為何水噴灑到他家騎樓，被上
    訴人林賴寶惠回稱用水洗二樓鐵窗怎會不噴到水，上訴人聽
    了之後很生氣順手拿起旁邊的拖把或掃把作勢要打被上訴人
    林賴寶惠，但被上訴人林賴寶惠將之搶走，上訴人就跑回對
    面家中持棍子衝過來要打被上訴人林賴寶惠，被上訴人林偉
    民發現後即從家中衝出跟上訴人搶棍子，兩人互搶倒地，之
    後就被鄰居拉開了等語；證人即鄰居鄭保暇則證稱其當日在
    其雜貨店內看電視及顧店，突然聽到上訴人及被上訴人林賴
    寶惠在叫罵，被上訴人林偉民也從家中衝出，將上訴人的脖
    子圈住，並發生拉扯，兩人都有跌倒，其與蘇文龍就將二人
    拉開，並分別推上訴人及被上訴人林偉民回家，但其並無看
    到被上訴人林賴寶惠與上訴人發生肢體上之衝突等語；證人
    蘇文龍亦證稱其看到時，被上訴人林偉民與上訴人在路上拉
    扯，鄭保暇把該二人拉開，其過去將被上訴人拉開後即離開
    ，之前及之後發生什麼事情其均不知情等語，此均經本院依
    職權調取系爭刑事案件卷宗核閱屬實，而以上開證人均為當
    時在場之人，就當時情況應知之甚詳，且其等證述內容復大
    致相符，與兩造俱為鄰居而應無故為偏頗之虞，所言自可採
    信，則上訴人與被上訴人林賴寶惠發生爭吵後，既持清掃用
    具作勢欲毆打被上訴人林賴寶惠未果，復返回家中持棍走向
    被上訴人林賴寶惠，衡諸此情，應足認上訴人當時有持棍傷
    害被上訴人林賴寶惠之高度可能，是被上訴人林偉民為防衛
    被上訴人林賴寶惠之生命、身體、自由等權利，方與上訴人
    搶奪其所持棍棒，並於過程中造成其受有系爭甚輕傷害，此
    自未逾越必要程度範圍，是依上開條文規定及說明，被上訴
    人林偉民上開行為雖已造成上訴人受有系爭傷害，仍無庸負
    損害賠償責任。至上訴人另主張證人廖凰秀竟分不清楚掃把
    與拖把，而證人林楊蘭珍證述其持刀，卻分不清楚所持何刀
    及刀長，其等所言應均不足採云云，然證人廖凰秀已就系爭
    衝突經過為客觀之證述，且其於事發之時應受有驚嚇，無法
    顧及事件發生之每一細節應有可能，況證人廖凰秀作證時距
    事發時間已歷時超過半年，就某些細節無法為精確證述，亦
    合常情，而證人林楊蘭珍於系爭刑事案件之證述與本院上開
    認定無關，是上訴人執此爭執應非可採。
  (三)上訴人另主張係被上訴人林賴寶惠先徒手毆打其之眼睛，才
    造成其右眼窩周圍抓傷及右眼挫傷併眼睛周圍擦傷云云，惟
    此與證人廖凰秀所述不符，且其就此並無舉證以實其說，自
    難採信。
六、綜上所述，被上訴人林賴寶惠並無毆打上訴人之情，而被上
    訴人林偉民之與上訴人拉扯造成其傷害，係屬正當防衛之範
    圍，從而上訴人依侵權行為之法律關係請求被上訴人連帶給
    付105,800 元及法定遲延利息，為無理由，原審就此認事用
    法尚無違誤，自應予以維持，上訴意旨指摘原判決不當，求
    予廢棄改判為無理由，自應予駁回其上訴。
七、本件事證已臻明確，兩造其餘攻擊防禦方法及舉證，核與判
    決結果不生影響，爰不逐一論駁，併此敘明。
八、據上論結，本件上訴為無理由，依民事訴訟法第436 條之1
    第3項 、第449 條第1 項、第78條規定，判決如主文。
中    華    民    國   100    年    7     月    6     日
                  民事第四庭  審判長法  官  黃宏欽
                                    法  官  謝宗翰
                                    法  官  楊淑儀
以上正本係照原本作成。
本判決不得上訴。
中    華    民    國   100    年    7     月    6     日
                                    書記官  王資惠